臺灣板橋地方法院刑事判決　　　　　　　 93年度易字第218號
公　訴　人　臺灣板橋地方法院檢察署檢察官
被　　　告　甲○○
選任辯護人　陳傳中律師
　　　　　　高亙瑩律師
上列被告因侵占案件，經檢察官提起公訴（92年度偵字第2388
號），本院判決如下：
    主  文
甲○○意圖為自己不法之所有，而侵占對於業務上所持有之物，
處有期徒刑壹年。
    事  實
一、甲○○為帆達交通有限公司（下稱帆達公司）及帆遠企業有
    限公司（下稱帆遠公司）之實際負責人，此二公司均以經營
    倉儲為業務，民國85年6 月20日甲○○以帆遠公司及帆達公
    司代表人之名義與強太企業有限公司（下稱強太公司）訂立
    為期10年之倉儲合約，約定由帆遠公司及帆達公司提供倉庫
    儲存強太公司之貨物。嗣91年2 月間帆達公司停止營業，甲
    ○○乃以登記負責人為洪淑芬（另為不起訴處分）之泛軒企
    業有限公司（下稱泛軒公司）名義，繼續經營倉儲業務。詎
    91年4 月間起之不詳時間，甲○○竟基於意圖不法所有之犯
    意，乘強太公司向其承租位於臺北縣林口鄉○○路二十九之
    九號倉庫堆置床頭音響等電器，而由其業務上持有之機會，
    接續假借強太公司提領貨物之名義，私自將共值約新台幣（
    下同）00000000元之電烤箱等電器產品（詳如附表所示）據
    為己有，並移至不詳之處所。迨91年6 月間，經強太公司至
    泛軒公司位於林口鄉○○路二十九之九號倉庫清查、對帳，
    並請求交出移置之物品，惟為甲○○拒絕且不告知上開物品
    去向，始知如附表所示之貨物已遭侵占。旋由強太公司代表
    人乙○○於91年7 月20日向台北市政府警察局中正二分局提
    出告訴。
二、案經強太公司告訴及臺北市政府警察局中正第二分局移送臺
    灣板橋地方法院檢察署檢察官偵查起訴。
    理  由
一、訊據被告甲○○坦承其為帆達及帆遠公司之實際負責人，於
    85年6 月20日與強太公司成立倉儲契約，其後並以泛軒公司
    名義，繼續經營倉儲業務，且不爭執強太公司曾將如附表所
    示貨物入倉寄存之事實。惟矢口否認有何侵占犯行，辯稱告
    訴人強太公司提出之付款簽收簿證物，所記載支付帆達公司
    款項一事，實係其拿客票去借貸的錢，不是收倉租的錢，另
    強太公司郵政匯款部分，是其向強太公司負責人配偶陳寶秀
    之借款，自85年起告訴人強太公司只付過三次倉租費用，因
    其經常向陳寶秀週轉現金，也就沒有對之催繳倉租，所以有
    權對該倉儲貨物行使留置權，暫不歸還。且91年8 月中旬之
    後強太公司有陸續有搬走冷氣、電器等貨物等語。
二、上開事實已據告訴人代表人乙○○先後於警詢及偵查中指稱
    91年6 月20日至林口鄉泛軒公司倉庫清查結果，短少000000
    0 元之貨物（參92偵2388號卷12頁）；其公司並未積欠倉租
    費用，實際清點核帳，被告詳細之侵占貨物如附表所示共13
    6 項，價值約00000000元之電器產品（參92偵2388號卷71頁
    背面）等語。經查：
    （一）告訴人強太公司提出帆達公司列印予告訴人之91年6
          月份倉租請款明細表（參91年發查2554號卷9 至11頁
          ），確實記載告訴人倉儲之貨物有如附表所示之136
          項，被告於偵審中亦未爭執告訴人公司曾經寄存之事
          實。雖被告於本院93年11月12日言詞辯論期日抗辯稱
          ：91年8 月中旬後，告訴人陸續搬走冷氣等電器貨物
          云云，然此經告訴人所否認，迄本件審理終結，被告
          未能提出任何證據方法證明91年8 月中旬後，告訴人
          方面確有領貨之證據，其抗辯自難採信。故告訴人指
          稱實際清點核帳，短少倉儲貨物如附表所示共136 項
          ，首堪採信。
    （二）按商人間因營業關係而占有之動產，及其因營業關係
          所生之債權，於債權未受清償前，固然可以行使留置
          權，此觀民法第928 條、第929 條之規定自明，惟此
          留置權之行使，必須以債權屆期未受清償或債務人無
          支付能力時，債權人始得主張留置占有物。本件被告
          否認有何有何不法所有之意圖，辯稱因告訴人積欠倉
          租，其未受清償，所以行使留置權搬離貨物，移至其
          他處所等語。惟告訴人提出告訴之初，即已堅決否認
          有何積欠倉租之事實，本院審酌下列事證：
          告訴人提出之付款簽收簿（參公文封袋內附件資料
            ），記載強太公司自85年6 月起至91年3 月止公司
            往來流水帳目，經核其內「貴寶號」及「收款廠商
            蓋收款章」二欄，幾乎每月均有註明「帆達」、「
            帆遠」商號，或被告本人、被告配偶劉經華、被告
            公司職員張素碧等人簽名收款之記載。此付款簽收
            簿尚有與本件無關之其他廠商簽收款項之紀錄，依
            其記載方式，顯非告訴人公司臨訟杜撰之物，足信
            該公司歷年來付款之事實。再觀其記載之格式，既
            已註明「帆達」、「帆遠」商號，復又使用公司會
            計簽收簿，客觀上應屬公司營業行為之帳目。又告
            訴人提出臺北市第九信用合作社跨行匯款回條（參
            公文封袋內附件資料），有關匯款人之記載，有單
            獨以強太公司之名義匯款，也有強太公司與陳寶秀
            聯名匯款之情形，如為陳寶秀私人與被告間之消費
            借貸，何以匯款人欄會署名強太公司之名義？故告
            訴人執此認為並未積欠倉租，信有可徵。況且本件
            被告係在告訴人代表人向警局告訴後，方才主張之
            留置權抗辯，在此之前既未向告訴人催繳倉租，迄
            今亦未依民法第936 條規定，訂6 個月以上相當期
            限通知告訴人，如不於期限內為清償時，即就留置
            物取償之方式實施留置權，又不告知倉儲貨物現今
            所在何處。顯可見被告係以不實之告訴人積欠倉租
            為由，藉以行使留置權，進而使其隱匿貨物之行為
            合法化，其主觀上存在不法所有之意圖，應可認定
            。
          另告訴人提出被告不爭執為帆達公司於91年7 月6
            日列印之明細表（參發查卷第13頁），有91年4 月
            20 日 被告未經告訴人公司之同意，私自將倉儲之
            5 項貨物裝運他處，此由該明細表未記載送貨員姓
            名，迥於其他正常裝運之記載方式可得而知，被告
            雖辯稱該項記載純屬調帳，並非有何實際裝運行為
            云云，然如屬調帳，何以該明細表原因一欄未登載
            為調帳，逕註記為「裝運」，其辯不可採信。從而
            客觀上亦可認定被告已著手遂行侵占持有物之行為
            。
三、核被告所為係犯刑法第336 條第2 項之業務侵占罪。公訴意
    旨認為被告於91年4 月20日及同年6 月20日連續為數侵占行
    為，構成連續犯云云，然除上列明細表外，公訴人未能提出
    關於同年6 月20日犯行之證明，此部份犯行應屬不能證明，
    惟與上列論罪部分有裁判上一罪之關係，自不另為無罪之諭
    知；又刑法所規範之業務侵占罪，其行為人外觀上本就持有
    業務關係取得監督權之物，故認定其犯罪實施之起點，當以
    行為人主觀上何時變更持有之意，而改為以所有人之地位自
    罪名外，當屬侵占罪成立後不罰之行為，併此敘明。爰審酌
    被告犯罪動機、侵占之財物價值、犯罪後態度等情狀，量處
    如主文所示之刑，以示懲儆。
據上論斷，應依刑事訴訟法第299 條第1 項前段，刑法第336 條
第2 項，罰金罰鍰提高標準條例第1 條前段，判決如主文。
本案經檢察官郭學廉到庭執行職務。
中　　華　　民　　國　　94　　年　　3 　　月　　 4　　日
                  刑事第一庭    審判長法　官  陳財旺
                                      法  官  李幼妃
                                      法  官  張紹省
右正本證明與原本無異
如不服本判決應於送達後10日內向本院提出上訴狀
                                      書記官　張文惠
中　　華　　民　　國　　94　　年　　3 　　月　　 4　　日
附錄本案論罪科刑法條全文：
所犯法條：刑法第336條第2項
對於業務上所持有之物，犯前條第一項之罪者，處六月以上五年
以下有期徒刑，得併科三千元以下罰金。
